臺灣臺北地方法院民事判決　　　　　　　　　　　　　九十一年度訴字第七六八號
　　原　　　告　乙○○
　　　　　　　　丙○○
　　共　　　同
　　訴訟代理人　田振慶律師
　　　　　　　　楊偉奇律師
　　　　　　　　甲○○律師
　　被　　　告　基督復臨安息日會台安醫院
　　法定代理人　己○○
　　被　　　告　丁○○
　　　　　　　　戊○○
　　共　　　同
　　訴訟代理人　蔣大中律師
　　　　　　　　賴文萍律師
　　複 代 理人　牛豫燕律師
　　　　　　　　莊郁沁律師
當事人間請求損害賠償事件，本院於中華民國九十三年八月十一日言詞辯論終結，判
決如下：
    主      文
原告之訴及假執行之聲請均駁回。
訴訟費用由原告負擔。
    事實及理由
壹、原告主張：
一、被告應依侵權行為之法律關係連帶賠償原告所受之損害：
  (一)原告二人為夫妻。民國八十八年九月間，原告乙○○前往被告基督復臨安息日會
    台安醫院（下稱台安醫院）進行產前檢查，由被告丁○○擔任主治醫師，被告戊○○為超音波檢查醫師。由於原告乙○○斯時已年近三十七歲，且為藥學博士，
    從事醫藥行業。因其長期接觸藥物，屬於高危險群之高齡孕婦，因此原告特別擔
    心其工作、生活環境會產生對其腹中胎兒造成畸形等肢體殘疾之可能。故原告曾
    一再對被告丁○○表明此疑慮，並極力要求做特別檢查。然被告丁○○之產前檢
    查卻十分馬虎，除於八十八年九月十五日，依照健保給付標準安排被告戊○○為
    其進行平面超音波檢查外，僅按照例行簡易手續，即告知原告胎兒一切正常云云
    。經原告要求進一步檢查，並表示願額外負擔特殊檢查費用，以確定胎兒無任何
    殘疾時，被告丁○○方安排被告戊○○於八十八年十二月十日為原告乙○○進行
    另一次一般二Ｄ平面超音波檢查。而被告戊○○更於檢查過程中針對原告之詢問
    清楚說明：「這是小手、這是小腳、這是生殖器…」等語。至被告丁○○也在審
    閱過超音波片子後表示胎兒一切正常。殊料原告竟於八十八年十二月二十五日生
    下具有「右上肢海豹肢畸形合併肱骨發育不全、橈骨發育不全、尺股不發育、手
    指畸形、右胸廓缺損、左下肢發育不良、左脛骨不發育」等先天性肢體缺損之男
    孩。被告丁○○及戊○○係負責為原告乙○○進行產前檢查及超音波檢查之專業
    醫師，其本應盡其身為專職醫師之注意義務，除進行例行產檢之外，更應針對孕
    婦之特殊情形施以詳盡而完整之檢查。然被告丁○○並未親自為原告乙○○施行
    超音波檢查，更未指示戊○○應特別針對胎兒有無畸形之虞進行檢查，致被告戊○○於進行超音波檢查時，馬虎行事，並疏未檢查出胎兒之異常發育。其二人執
    行職務之疏失明顯可見，無庸置疑。
  (二)次查，被告台安醫院除設置有健保有給付之一般二Ｄ平面超音波檢查技術（初級
    超音波檢查）外，更對外標榜具有最先進之三Ｄ立體即時影像超音波技術（高層
    次超音波檢查），可知完整而詳盡的產前檢查，除依健保給付療程進行外，針對
    不同的個案孕婦需求加以輔助。然其自擁特殊技術，卻放任其婦產科主治醫師丁○○疏未告知原告此項檢查項目，更未提供相關醫療資訊，致使原告喪失完整檢
    查之機會。查婦女已妊娠，於具備優生保健法第十一條第二項所定之「醫師發現
    胎兒有不正常」要件時，法律即課醫師以「應將實情告知本人或其配偶；認為有
    施行人工流產之必要時，應勸其施行人工流產。」之義務，今被告台安醫院之受
    雇醫師即被告丁○○及戊○○於為原告乙○○進行產檢之時，因有執行職務上之
    重大疏失，而漏未檢查出原告之腹中胎兒患有嚴重畸形之缺陷，並因此違反告知
    孕婦得實施墮胎之義務，致使原告喪失優生保健法第九條第一項第四款之「墮胎
    自由權」，造成原告受有財產上所需支出之醫療、義肢輔具、無障礙設施、人力
    照顧、特殊教育、特殊職業訓練等費用之損害共計新台幣（下同）三百萬元，及
    非財產上之損害二百萬元，依民法第一百八十四條第一項前段、第二項；第一百
    八十五條、第一百八十八條第一項、第一百九十五條規定，被告丁○○、戊○○
    及台安醫院應連帶負損害賠償責任。
二、被告台安醫院應依債務不履行之法律關係賠償原告乙○○之損害：
    原告乙○○至被告台安醫院就診進行產前檢查，因其為高危險群高齡產婦而特別
    委由被告丁○○及戊○○為其進行詳細之產前及超音波檢查，是原告與被告台安
    醫院間乃成立醫療契約，被告台安醫院負有提供詳盡完整之產前檢查服務，發現
    胎兒發育異常狀況並提供專業醫療服務之義務，而原告乙○○則有給付報酬之義
    務，此一契約其性質上應屬近似委任之有償非典型契約，就醫療業務之高度專業
    性而言，應認被告台安醫院應盡善良管理人之注意義務。然因被告台安醫院之履
    行輔助人即被告丁○○及戊○○於債之履行有前述之重大疏失，致原告乙○○受
    有因該不完全給付所造成之履行利益之損害，原告更因此受有人格權之侵害，而
    受有非財產上之損害，被告台安醫院應負擔債務不履行之損害賠償責任，賠償原
    告乙○○因此所受之財產上及非財產上之損害。
三、被告台安醫院應依消費者保護法之法律關係負擔無過失責任賠償原告所受之損害
    ：
  (一)按消費者保護法並未對第七條第一項之服務加以任何定義或限制，唯自該法第一
    條保護消費者權益之立法目的以觀，凡以提供服務為其業務而加以經營者，因與
    消費者之安全或衛生有關，均應為受到消費者保護法所規範之企業經營者。又孕
    婦為各項產前檢查，其目的在於確保胎兒健康，一般而言，除緊急狀況外，均會
    指定負責醫師為其產檢及接生，因而與醫師間建立相當特殊之信賴關係，而醫師
    就產前檢查所顯示之各項訊息，應有向其為完足說明之義務。而消費者保護法第
    七條復規定，服務具有危害消費者生命、身體、健康、財產之可能者，應於明顯
    處為警告標示及緊急處理危險之方法，此處所稱之警告表示，在醫療服務之情形
    ，係指醫院之說明義務。故醫院提供醫療服務所應盡之說明義務，應有充分告知
    說明，使病患瞭解所有對其做成決定有重大影響之資訊，有權決定是否接受特定
    的醫療行為，違反者即構成醫院說明義務之違反。被告丁○○於為原告乙○○進
    行產前檢查之過程中，理應針對原告之特殊狀況進行產檢之建議及施行，並告知
    以所有可能之檢查項目，以供原告選擇，竟疏未告知原告應得進行三Ｄ立體超音
    波攝影檢查，以進一步確定胎兒無畸形之虞，致使原告喪失選擇之機會。而當原
    告要求自費進行更詳盡之超音波檢查時，被告丁○○竟仍為其安排一般平面超音
    波檢查，顯然漠視原告之要求，未確實履行其義務，總此，被告台安醫院之履行
    輔助人，即被告丁○○當有未善盡告知義務之過失。被告台安醫院乃為提供醫療
    服務之企業經營者，其所提供之服務具有重大瑕疵，致消費者即原告之墮胎自由
    權遭侵害，原告既已舉證證明墮胎自由權遭侵害與被告台安醫院未能即時告知原
    告胎兒之異常狀況有直接因果關係存在，則被告台安醫院自應負擔消費者保護法
    第七條之無過失損害賠償責任。
四、對馬偕紀念醫院「馬院醫婦字第九二二八一四號」函文鑑定報告內容之意見：該
    鑑定報告處處偏頗，避重就輕，不足以證明被告究竟有無過失：
  (一)就有關「孕婦產檢之標準流程，本件乙○○此類從事醫藥行業之高齡產婦，是否
    需進行不同之產檢程序」問題，鑑定報告謂一般會請高齡孕婦考慮進行羊膜穿刺
    術取樣羊水細胞作胎兒的染色體檢查，然查，羊膜穿刺術主要是進行胎兒染色體
    檢查，以判定胎兒是否患有唐氏症，進行羊膜穿刺術並不能測知胎兒是否患有如
    原告之子之嚴重肢障情形，即單純之肢障並不能藉由羊膜穿刺術探知，顯然是企
    圖混淆視聽，替被告脫免責任。此部分之鑑定意見應不予採信。
  (二)就「依據台安醫院之乙○○產檢病歷資料，是否符合現行產檢之標準程序？」問
    題：健保局雖僅就妊娠中期提供一次給付，但於其所出版之「理想產前檢查時程
    及項目表」中，卻建議一般孕婦應於懷孕的前、中、後期各進行一次超音波檢查
    ，由此更可顯見健保之給付標準絕非即為正統確實之醫療程序，當然尚須依照個
    案孕婦判斷衡量理想之產檢流程。再參以該鑑定報告之第一點，也建議高齡孕婦
    應在妊娠滿十六週後進行羊膜穿刺術？若如鑑定所言，只需按照健保給付標準進
    行產檢者，又何需建議高齡孕婦進行羊膜穿刺術？由此顯見該鑑定報告全然是附
    和被告因循苟且之說詞，實不足為證。
  (三)就「依所附之超音波攝影記錄，是否足以判讀腹中胎兒有何先天異常之狀況」部
    分，查超音波檢查之目的除了導引產科之處置外，更重要的是透過超音波之顯像
    ，檢查胎兒是否有身體之重大異常或畸形，此由優生保健法施行細則第十二條附
    件三、二之（二）中之「超音波診斷術：如水腦症、無腦症、脊柱裂、尾骨腫瘤
    、裂腹畸形等。」明白可知，超音波檢查當然不只限於瞭解胎兒的生長速率、胎
    動、羊水量、胎盤位置和胎位等，以協助產科醫師決定生產的時間和生產的方式
    ，更重要的，乃在發現胎兒之先天異常，以及時矯正或採取必要之措施，否則優
    生保健法施行細則之規定豈非無稽？
  (四)就「若依現行標準產檢項目實施之超音波攝影，能否完全察覺乙○○之子於出生
    時之先天肢障狀況？或至遲於幾週時即可察覺？」部分，該鑑定意見存有嚴重之
    誤導及偏見，分述如下：
  (1)鑑定報告所引用之論文，其中雖提及在只供一次以上產前超音波的國家中，產前
    肢端缺損的發現率依篩檢策略不同從百分之二十到百分之六十四不等，然其並未
    說明台灣之醫療篩檢策略究竟是類屬於發現率百分之二十之國家或是類屬於發現
    率百分之六十四之國家。若無法確定台灣之醫療篩檢策略是屬於哪一個等級之發
    現率，如何能判定台灣之平均醫療技術水準完全無法篩檢出本案原告之子之肢體
    變形之畸形樣態？若台灣之醫療技術水準已達到最高篩檢比率，原告在被告台安
    醫院進行兩次超音波檢查，且經由被告丁○○及戊○○兩位資深專科醫師之交互
    檢查，理應有更高之發現率，在如此高之發現率之下，竟能完全未察覺原告腹中
    胎兒之異常畸形？被告丁○○及戊○○實難以卸責。
  (2)鑑定報告中提及「單發肢端缺損的產前診斷率平均只有百分之二十四點六」，並
    認定本案胎兒屬於「單發肢端缺損（isolated LRD）」。然詳閱該論文載道："
    If more than one LRD was present the case was coded as complex LRD"，
    亦即合併多種肢端缺損癥狀者，另稱為「複雜性肢端缺損（complex LRD）」。
    本案中，原告之子依該論文之定義，並非屬於單發肢端缺損。該鑑定報告於毫無
    原告之子之任何病歷資料可供參考之情形下斷言其屬「單發肢端缺損」，顯然並
    不正確，且明顯偏頗。參之以本案原告之子即訴外人黃大軒之個案情形，並非屬
    於該鑑定報告所稱之「此等罕見疾病，在一般的認知之外」，該鑑定意見並不足
    以採為認定被告無過失之依據。
    並聲明：(一)被告應連帶給付原告五百萬元，及自起訴狀繕本送達之翌日起至清償
    日止，按年息百分之五計算之利息。(二)願供擔保，請准宣告假執行。
貳、被告則以：
一、原告稱被告丁○○及戊○○未事前發現胎兒有畸形發育之情形，致其喪失是否施
    行人工流產之選擇權利，因此主張依侵權行為法律關係請求賠償，惟查：
  (一)侵權行為之被害客體應為權利或利益，所謂權利係指既存法律體系所明認之權利
    ，利益則指規律社會生活之公序良俗及保護個人法益之法規所包括之一切法益。
    本件原告主張依優生保健法第九條之規定，享有是否選擇施行人工流產之「權利
    」等語，惟我國刑法第二百八十八條明文處罰墮胎行為，婦女墮胎即屬犯罪，應
    無所謂「墮胎自由權」存在。換言之，刑法認定墮胎罪之保護客體主要是在於胎
    兒，而非懷孕婦女之身體與健康。至於與優生保健法第九條規定之條件相符之人
    工流產行為，乃屬依法令之行為，而可阻卻違法，非得據此而謂該規定賦予婦女
    有「墮胎自由權」。準此，本件原告主張其享有優生保健法第九條所規定之選擇
    人工流產權利等語，顯非有據。本件原告等既無任何權利或利益受到侵害，則原
    告之請求並非有理。
  (二)再者，原告李盷雲所產胎兒之肢體缺損係屬先天殘障，其殘障並非因醫療過失所
    引起，原告主張受有精神上之痛苦，請求被告等應予賠償精神慰憮金，並非有理
    。
二、依消費者保護法第七條第三項規定：「企業經營者違反前兩項規定，致生損害於
    消費者或第三人時，應負連帶賠償責任」，故本條規定之適用，仍以有損害發生
    為要件，本件原告等並未因被告丁○○及戊○○之醫療行為受有任何損害。
  (一)就醫療行為是否適用消費者保護法而言，查醫療之性質乃為維護健康疾病生命安
    全，並非在促進消費，有別予以消費為目的之行為。按醫療行為最終所欲維護之
    法益是生命權，此與一般消費行為所涉及之範圍僅為財產權，在目的、本質上皆
    不相同。又因醫療行為之治療過程與結果，與當時醫療科技之水準息息相關，醫
    師僅能在當時之醫療專業背景下控制因醫療行為所生之風險，故醫療行為所充滿
    不確定性與危險性，非醫師所能控制，若令醫師對醫療行為之結果負無過失之責
    任，則將致使醫師於從事醫療服務時裹足不前，延誤救治時機，大量浪費醫療資
    源，轉嫁由病患負擔，更增加社會成本。是本件被告丁○○及戊○○對原告乙○○所為之產前檢查，應非屬消費者保護法第二條第一款所稱「以消費為目的之服
    務行為」，其醫療行為並無消費者保護法之適用，原告等自不得引用上開規定請
    求台安醫院負連帶賠償責任。
  (二)縱認醫療行為應適用消費者保護法之無過失責任，其適用亦應以因醫師實施醫療
    行為所導致之損害結果為限。否則，如就非因醫療行為所肇生之損害結果，均由
    提供醫療服務之醫院負擔無過失責任，顯然將使消費者保護法無過失責任之適用
    毫無限制。是本件胎兒之四肢異常等情形，係屬先天性之肢障，並非因被告等醫
    療行為所導致，縱醫療行為應適用消費者保護法，亦無本件之適用。
三、被告就馬偕醫院鑑定結果要旨，分別表示意見如下：
  (一)被告等對原告乙○○所為之產檢，符合現行之產檢程序：
    因本件原告乙○○為高齡產婦，由於羊膜穿刺術係有風險性的侵入性檢查，可能
    增加百分之一的流產率，且原告乙○○至被告台安醫院求診時已懷孕六個月，已
    超過可接受羊膜穿刺術之週數，在此情形下，一般不會建議實施此項檢查。又產
    科超音波檢查的目的在導引產科的處置，包括協助產科醫師決定生產的時間和生
    產的方式，不在診斷所有的先天異常，是超音波檢查之目的既非在診斷所有的先
    天異常，則被告等如已就決定生產時間及方式所需之臨床資訊為完整之檢查，已
    屬充分盡其檢查之義務；至本件超音波檢查是否足以判讀腹中胎兒有何先天異常
    情形，既非超音波檢查之目的，馬偕醫院自無從就此點加以鑑定，而亦無從以此
    歸責於被告等。又關於原告為從事醫藥行業之產婦所為之產前檢查程序，是否應
    為如何之特別程序，馬偕醫院補充報告第一點內容應足確認其鑑定報告就高齡產
    婦應進行之產檢程序已屬完備之意見，並無因原告乙○○之職業而有需另為補充
    之必要。事實上醫師於產檢時並無從憑產婦之職業類別即可預知胎兒是否有何先
    天性之障礙。
  (二)本案之肢端缺損屬罕見疾病，非常規產前超音波檢查所能預見：
    原告乙○○之子之肢端缺損，係屬罕見之先天異常，並非一般從事婦產科業務之
    醫護人員所可以預見之疾病，更非常規之產前超音波檢查所能預見。在美國醫用
    超音波醫學會的產前超音波技術標準中，亦未將肢端的檢查列為標準。基此，縱
    使本案被告等於對原告乙○○進行產前超音波檢查時，就胎兒是否有肢端缺損之
    情形進行觀察，亦非此類檢查所得預見。此等肢端缺損之情形既屬無從於產前超
    音波檢查中發現者，則如被告未自原告乙○○所接受之二次超音波檢查發現胎兒
    肢體缺損之情形，亦非可歸責於被告。另關於台安醫院之病歷所附超音波攝影紀
    錄，是否就胎兒四肢加以攝影及是否得判讀胎兒肢障之情形，馬偕醫院補充報告
    第二點內容應足說明被告等確於產檢時切實對胎兒之四肢加以攝影，就該等攝影
    並無從發現胎兒四肢之異狀。是本次補充說明更足澄清被告等對原告乙○○所實
    施之產前檢查程序，完全符合標準程序，已善盡醫事專業職責，並無任何過失。
四、被告丁○○、被告戊○○對原告乙○○所施作之產前健康檢查確已盡必要之檢查
    程序及注意：
  (一)依據中央健康保險局所發行之孕婦健康手冊所揭示之「理想的產前檢查時程及項
    目表」，孕婦宜實施超音波檢查之時間為懷孕第八週、第二十週及第三十四週。
    原告乙○○係於八十八年九月十五日才首次轉至被告醫院進行產前檢查，當時原
    告乙○○業已懷孕二十四週，故依規定只須再於原告乙○○懷孕三十四週時進行
    超音波檢查即為足夠，而被告台安醫院亦於八十八年十二月十日為原告乙○○安
    排超音波檢查一次，顯見在產前檢查及超音波檢查之安排上，完全符合一般醫療
    實務及相關規定。
  (二)依據馬偕紀念醫院鑑定結果二之(三)，產科超音波檢查的目的在導引產科的處置（
    不在診斷所有的先天異常，主要係確定胎兒之健康及胎兒之預產期，故檢查範圍
    亦限於優生健保法第十二條超音波診斷之範圍內。依據優生保健法施行細則第十
    二條所規定之「足以認定胎兒有畸形發育之虞之醫學上理由之範圍」可知，醫生
    於進行產前超音波檢查時，所應注意發現之胎兒先天性缺陷，主要為水腦症、無
    腦症、脊柱裂、骨氐尾骨腫瘤及裂膜畸形等，故並非所有的先天性缺陷均應藉由
    超音波檢查而於產前確認，有無肢體缺損即非屬此等一般例行性檢查之目的，故
    被告台安醫院於執行超音波檢查時並無過失。
  (三)本件被告等於產檢時已依照標準程序進行檢查，其已盡必要之檢查程序及注意。
    原告乙○○係於八十八年九月轉至被告醫院進行產前檢查，並係於八十八年十二
    月二十五日分娩；然被告台安醫院係自八十九年八月間始引進三Ｄ立體超音波，
    原告漏未列印被告醫院引進之日期，另其於引用被告醫院文章「３Ｄ立體超音波
    診斷運用」，亦漏未列出該文之刊登日期為九十年二月。
五、原告乙○○之人工流產選擇權（墮胎自由權）是否因此受有損害？如受有損害，
    原告請求財產上損害賠償三百萬元及非財產上損害賠償二百萬元有無理由？
  (一)按優生保健法第九條規定，懷孕婦女並非可任意選擇施行人工流產，必須符合一
    定之要件，而優生保健法施行細則第十五條規定，人工流產應於妊娠二十四週內
    施行，但屬於醫療行為者，不在此限。原告乙○○前來被告醫院進行產檢時，懷
    孕已逾二十四週，縱使當時已發現胎兒有肢體缺損之情形，依法亦不得再進行人
    工流產。
  (二)原告請求財產上損害賠償三百萬元及非財產上損害賠償二百萬元有無理由？
  (1)財產上損害賠償：
    損害賠償之債，以有損害之發生及有責任原因之事實，並二者之間有相當因果關
    係為其成立要件，最高法院三十年上字第十八號判例可參；又關於侵權行為損害
    賠償之請求權，以受有實際損害為成立要件，若無損害亦即無賠償之可言，最高
    法院十九年上字第三六三號判例，復明揭斯旨。原告僅空言陳報所謂七項損害賠
    償項目，卻未見其提出任何單據或文件證明此等損害確實發生而且亦確實導因於
    被告等之過失行為，揆諸前揭判例，原告等既未就其請求盡舉證責任，自無准許
    之餘地。
  (2)非財產上損害賠償：
    原告李盷雲所產胎兒之肢體缺損係屬先天殘障，其殘障並非因醫療過失所引起，
    是胎兒先天殘障所造成之精神上痛苦，不能責由何人承擔，原告請求被告等應予
    賠償精神慰撫金等語，並非有理。
六、原告就被告台安醫院追加不完全給付之債務不履行是否有理由？
    原告丙○○以及被告丁○○、被告戊○○均非系爭醫療契約當事人，自不能成為
    債務不履行損害賠償之債權人及債務人，此一部份顯有當事人不適格之情形，原
    告李盷雲所主張債務不履行請求賠償之對象，應僅限於台安醫院。
    並聲明：(一)原告等之訴及假執行之聲明均駁回。(二)如受不利判決，被告等願以現
    金或同額之台北銀行敦化分行所發行可轉讓定期存單供擔保，請准宣告免為假執
    行。
參、兩造不爭執之事實：
    原告李盷雲於八十八年九月間前往被告台安醫院進行產前檢查，當時已懷孕近二
    十四週，由被告丁○○擔任主治醫師，並由被告戊○○分別於八十八年九月十五
    日依照健保給付標準，及八十八年十二月十日由原告額外自費，為原告李盷雲進
    行二Ｄ平面超音波檢查。嗣原告李盷雲於八十八年十二月二十五日產下具有「右
    上肢海豹肢畸形合併肱骨發育不全、橈骨發育不全、尺股不發育、手指畸形、右
    胸廓缺損、左下肢發育不良、左脛骨不發育」等先天性肢體缺損之男嬰黃大軒，
    此為兩造所不爭執，並有台安醫院診斷證明書、全民健康保險重大傷病證明申請
    書影本（本院九十年度北調字第三○七號卷第七、二二頁）及原告李盷雲產檢病
    歷資料（在卷為憑本院卷一第一八二頁以下），應堪信為真實。
肆、本件兩造爭執之處：
    原告主張因被告丁○○、戊○○過失未發現胎兒先天肢障，而分別依侵權行為、
    不完全給付及消費者保護法第七條之法律關係，請求被告連帶賠償財產上及非財
    產上之損害，則為被告所否認，並以前詞置辯。經本院協商兩造簡化爭點如下（
    本院卷二第十頁）：
一、被告丁○○、戊○○對原告乙○○所施作之產前健康檢查是否已盡必要之檢查程
    序及注意？是否得由超音波檢查發現胎兒先天肢障，而有過失並未發現之情形？
二、如有過失：
  (一)依優生保健法第九條第一項原告是否有人工流產之選擇權（墮胎自由權）？是否
    因被告二人之過失而受有損害？
  (二)原告請求財產上損害賠償三百萬元及非財產上損害賠償二百萬元有無理由？
三、原告乙○○就被告台安醫院追加不完全給付之債務不履行是否有理由？
四、被告台安醫院是否應該依照消費者保護法第七條負無過失責任？
    詳如下述。
伍、被告丁○○、戊○○對原告乙○○所施作之產前健康檢查是否已盡必要之檢查程
    序及注意？是否得由超音波檢查發現胎兒先天肢障，而有過失並未發現之情形？
一、本件就被告丁○○、戊○○為原告乙○○所施作產前檢查之醫療行為是否有過失
    情形，經兩造同意，囑託馬偕紀念醫院為醫事鑑定。就本件產檢程序是否符合現
    行之標準產檢程序一事，依據中央健康保險局所發行之孕婦健康手冊所揭示之「
    理想的產前檢查時程及項目表」，孕婦宜實施超音波檢查之時間為懷孕第八週、
    第二十週及第三十四週（本院九十年度北調字第三○七號卷第二五頁）。又依馬
    偕紀念醫院九十二年九月十六日馬院醫婦字第九二二八一四號函所示：「本案案
    主乙○○屬高齡產婦，‧‧‧孕婦至台安醫院求診時亦已懷孕六個月，一般不會
    再建議羊膜穿刺術。本案之產檢程序合乎正常的作業程序。依全民健保給付的產
    檢程序，提供孕婦於妊娠中期接受一次超音波檢查。依所附台安醫院病歷顯示，
    案主共接受兩次的超音波檢查，在一般的水準以上。」（本院卷一第三二二頁）
    ，顯然被告所提供之產檢程序，非僅符合標準程序，且在一般水準之上。原告雖
    主張原告乙○○從事醫藥行業，長期接觸藥物，屬於高危險群，故應增加額外之
    產檢程序等語，然未能提出相關專業證據或文獻以佐其說，且亦經馬偕紀念醫院
    九十三年四月二十二日馬院醫婦字第九二四○六九號函覆認產婦所從事之行業並
    不影響原鑑定結果（本院卷二第五三頁），亦即產檢程序除斟酌產婦年齡及懷孕
    週數，考量是否增加羊膜穿刺術外，無須因孕婦從事之工作性質而採取不同之產
    檢程序，故本件被告為原告乙○○所施作之產檢程序實已符合標準。原告另主張
    因被告丁○○、戊○○疏未告知被告台安醫院設有三Ｄ立體即時影像超音波（高
    層次超音波檢查），而未能檢驗出胎兒先天異常之情形，雖提出網路列印資料（
    本院卷二第二八至三二頁）為證，此亦為被告所否認，並辯稱：係自八十九年八
    月間始引進三Ｄ立體超音波等語。觀之原告提出之網路列印資料，漏未記載列印
    日期，而原告乙○○前於八十八年十二月二十五日即已產子，故原告提出之證據
    資料無從認定被告台安醫院於原告乙○○產子前即已備置三Ｄ立體超音波設備，
    更遑論以此認定被告有何未盡告知義務提供三Ｄ超音波檢查之情形。
二、有關原告主張被告丁○○、戊○○所施作之產檢程序及超音波檢查，是否足以判
    讀原告胎兒有何先天異常之情形，業經馬階紀念醫院以前揭九十二年九月十六日
    馬院醫婦字第九二二八一四號函覆認：「產科超音波檢查的目的在導引產科的處
    置，不在診斷所有的先天異常。以案主至台安醫院時已懷孕六個月，此時產科超
    音波檢查的主要目的在了解胎兒的生長速率、胎動、羊水量、胎盤位置和胎位等
    ，以協助產科醫師決定生產的時間和生產的方式。因此，依所附台安醫院病歷判
    斷，案主所接受的兩次超音波檢查的內容和結果皆符合產科超音波檢查的一般水
    準，已充分提供一線產科醫師用以決定生產時間和生產方式所需的臨床資訊。‧
    ‧‧本例係單發之肢端缺損，根據文獻，係屬罕見之疾病，並非一般從事婦產科
    業務之醫護人員所可以預見的疾病。根據歐洲多國的先天異常登錄的資料庫所做
    的一篇論文指出：‧‧‧『單發肢端缺損的產前診斷率平均只有二四．六％』，
    因此，單發肢端缺損的檢出非簡單而可以期待的產前診斷，即使提供多次超音波
    檢查，其診斷率也隨各國的醫療水準而有所不同。本例之肢端缺損係先天異常，
    並非醫療行為所造成。本例屬罕見疾病，非常規產前超音波檢查所能預見。」（
    本院卷一第三二二至三二三頁），又依該院九十三年四月二十二日馬院醫婦字第
    九二四○六九號函覆之補充說明可知，原告乙○○於妊娠二十三週及三十五週時
    各接受一次超音波檢查，皆有對胎兒四肢加以攝影，並未發現異狀（本院卷二第
    五三頁）。且依優生保健法施行細則第十二條附件三、二之（二）中僅規定：「
    超音波診斷術：如水腦症、無腦症、脊柱裂、尾骨腫瘤、裂腹畸形等」，故並非
    所有先天性缺陷均應藉由超音波檢查而於產前確認。本件原告乙○○經由符合優
    於一般標準之產前檢查診斷，並已對胎兒四肢加以超音波攝影，仍未能預見及發
    現其先天肢障之罕見疾病，或許受限於當時之醫療水準及儀器設備等，難認被告
    丁○○、戊○○有何過失。原告雖主張黃大軒並非單發肢端缺損，而係「複雜性
    肢端缺損」，故診斷發現機率應更高等語，與前述鑑定意見不符，復未能舉證以
    實其說，則原告空言揣測之詞，即無可採。
三、依前所述，被告丁○○、戊○○分別為原告乙○○施作之產檢程序及超音波檢查
    ，已超出一般標準之產檢程序，並已盡必要之檢查程序及注意義務。雖仍未能檢
    查出黃大軒單發肢端缺損之先天肢障情形，確屬憾事，然亦無從證明被告二人有
    何過失。雖妊娠婦女，於具備優生保健法第十一條第二項所定之「醫師發現胎兒
    有不正常」要件時，法律即課醫師以「應將實情告知本人或其配偶；認為有施行
    人工流產之必要時，應勸其施行人工流產。」之義務，實務上亦肯定該條文給予
    婦女選擇之權利（自由），即婦女對其體內未成獨立生命，又患有法規所賦予婦
    保護之客體固為在婦女體內成長之胎兒，該婦女依優生保健法第九條所得施行之
    人工流產，僅屬於刑法墮胎罪之阻卻違法事由。但民法上侵權行為之被害客體為
    權利或利益，只要係權利或利益，即得為侵權行為之被害客體，此與刑法墮胎罪
    之保護客體為何，及其違法阻卻事由是否存在，實屬二事（參照最高法院九十二
    年台上字第一○五七號判決）。亦即本院亦肯認在符合法律條件之下，妊娠婦女
    應有人工流產之選擇權（墮胎自由權）。然本件既無從認定被告丁○○、戊○○
    有何醫療過失而未發現胎兒有不正常之情形，已與前述要件不符，則被告未能即
    時告知原告乙○○，使其依優生保健法第九條第一項之規定自願施行人工流產，
    自非侵害原告乙○○之墮胎自由權。故原告主張被告應負連帶之侵權行為損害賠
    償責任，則無足採。
陸、原告乙○○主張被告台安醫院應負不完全給付之債務不履行責任是否有理由？
    醫師或醫院提供特殊之醫療技能、知識、技術與病患訂立契約，為之診治疾病，
    係屬醫療契約，其契約性質近似於委任契約之非典型契約，故民法債編關於委任
    契約一節之規定，在與醫療行為性質不相抵觸之情形下，亦當有所適用；又病患
    前往醫療機構就診，若該醫療機構非醫師個人所開設，則成立醫療契約之當事人
    應為病患與醫療機構，醫療機構之醫師若為病患診治，醫師係屬醫療機構關於醫
    療契約之履行輔助人。今原告乙○○至被告台安醫院就診進行產前檢查，乙○○
    與台安醫院間成立醫療契約，而被告丁○○、戊○○則為台安醫院之履行輔助人
    。依民法第二百二十四條之規定，如債務人之代理人或使用人，關於債之履行有
    故意或過失時，債務人始應與自己之故意或過失，負同一責任。本件依前述鑑定
    結果，就履行醫療行為部分，無從認定被告丁○○、戊○○有何故意或過失，且
    產檢程序均合乎一般檢查標準，並無不完全給付之情形，則原告主張債務人即台
    安醫院應負債務不履行之責任，亦無可取。
柒、被告台安醫院是否應依照消費者保護法第七條負無過失責任？
一、醫療服務是否為消費者保護法規範之對象：
  (一)醫療行為之本質在於提供專業技術及服務，自提供醫療服務者觀之，固與商品無
    關，惟消費者保護法第二、三、四、七、八及九條之規定，均將「服務」與商品
    併列，視為對等之規範標的，並不限與商品有關，且消費者保護法及施行細則固
    均未就服務之具體內容加以定義，惟自消費者保護法第七條第一項規定可知，所
    稱服務應係指非直接以設計、生產、製造、經銷或輸入商品為內容之勞務供給，
    且消費者可能因接受該服務而陷於安全或衛生上之危險者而言，因之，本質上具
    有衛生或安全上危險之醫療服務，自有該法之適用。另消費者保護法施行細則於
    八十三年十一月二日公布施行，亦未將醫療行為排除在外，足證法律並未將醫療
    服務行為排除在外。
  (二)醫療行為雖非以營利為目的，然消費者保護法第二條第二款所稱之營業，並不以
    營利為目的者為限，為施行細則第二條所明定，自不得以企業經營者有無營利性
    質為是否適用消費者保護法之判斷。
  (三)綜上，消費者保護法並未將醫療行為排除在外，是醫療行為應屬消費者保護法所
    稱服務之範圍。而消費者保護法未規定服務之具體內容，致生爭論，為立法是否
    有可議之處問題。至醫療院所是否為規避無過失責任之危險，而拒看病人，或不
    再嘗試無完全把握之手術，導致病患無從獲得妥善之醫療，此乃立法政策之考量
    ，究不得據此即認醫療行為非消費者保護法規範之範圍。
二、依消費者保護法第七條第一項、第二項規定：「從事設計、生產、製造商品或提
    供服務之企業經營者，於提供商品流通進入市場，或提供服務時，應確保該商品
    或服務，符合當時科技或專業水準可合理期待之安全性。商品或服務具有危害消
    費者生命、身體、健康、財產之可能者，應於明顯處為警告標示及緊急處理危險
    之方法。」，故企業經營者提供之服務危害消費者生命、身體、健康、財產權時
    ，消費者始得依該條規定請求企業經營者負無過失責任。本件原告主張其「墮胎
    自由權」受侵害，自不屬於該條保護之客體，故原告請求被告台安醫院負無過失
    責任，實無可取。
捌、綜上所述，原告主張被告丁○○、戊○○為原告乙○○施作之產前檢查及超音波
    檢查，因重大疏失未能察覺胎兒先天肢障，而侵害原告之墮胎自由權，顯屬無據
    ，從而原告依侵權行為、不完全給付及消費者保護法第七條之法律關係，請求被
    告連帶賠償財產上及非財產上之損害共五百萬元及遲延利息，為無理由，應予駁
    回。原告之訴既經駁回，其假執行之聲請已失所附麗，併予駁回。
玖、本件判決之基礎已臻明確，兩造其餘攻擊防禦方法及舉證，核與判決結果無影響
    ，爰不另一一論述，附此敘明。
拾、訴訟費用負擔之依據：民事訴訟法第七十八條。
中　　　華　　　民　　　國　　九十三　　年　　　八　　　月　　三十一　　日
                          民事第五庭審判長法  官    吳青蓉
                                          法  官    周美雲
                                          法  官    紀文惠
右為正本係照原本作成
如對本判決上訴，須於判決送達後廿日內向本院提出上訴狀
中　　　華　　　民　　　國　　九十三　　年　　　九　　　月　　  一  　　日
                                          書記官    袁以明
